【裁判字號】    89,台上,2547
【裁判日期】    890511
【裁判案由】    違反毒品危害防制條例
【裁判全文】
最高法院刑事判決                              八十九年度台上字第二五四七號
    上  訴  人  甲○○
右上訴人因違反毒品危害防制條例案件，不服台灣高等法院台南分院中華民國八十九
年一月十九日第二審更審判決（八十八年度重上更(四)字第四七二號，起訴案號：台灣
台南地方法院檢察署八十六年度營偵字第一一二四號），提起上訴，本院判決如左：
    主  文
原判決撤銷，發回台灣高等法院台南分院。
    理  由
本件原判決認定：上訴人甲○○基於意圖營利之概括犯意，自民國八十五年八、九月
間起，連續在台南縣新營市文化中心或球館一帶，先後販賣毒品海洛因予林義宗共四
十次，價格為新台幣（下同）二千元、三千元、五千元或一萬元不等（價格一萬元者
一次，五千元共三次，三千元共十五次，二千元共二十一次，四十次合計販毒所得為
十一萬二千元），雙方連絡交易方法多由林義宗主動打甲○○所使用之000000
000號呼叫器約定交易之時間、地點、數量、價格（因林義宗購買毒品後，未曾再
秤重量，致無法得悉每次所購得之數量，然數量多寡係按照金額比例），偶而則由甲
○○去電林義宗之家中詢問林義宗是否欲購買海洛因，而甲○○有時亦會騎白色機車
（車號英文字母不詳，末三位數字為二九六號）到達約定交易之地點向林義宗取得價
金後，即將海洛因交付林義宗，或有時由甲○○告知林義宗海洛因放置之地點，由林
義宗自行前往取出，甲○○嗣又於八十六年五月二十日十一時三十分許，駕駛汽車至
台南縣新營市台南縣立文化中心附近，販賣價格一萬元之海洛因一包予林義宗（此次
為甲○○第四十一次販賣毒品予林義宗），嗣因林義宗於八十六年五月二十日中午一
時許為警查獲後供出其所施用毒品海洛因係向甲○○所購得，並由林義宗於同日下午
四時餘打電話給甲○○佯稱要向其再購買五千元之毒品海洛因（此時警方在旁監視）
，並約在台南縣新營市○○路台南縣立文化中心見面，警方乃於同日下午四時三十分
許，在台南縣新營市○○路台南縣立文化中心前查獲甲○○，並扣得林義宗於八十六
年五月二十日十一時三十分許向甲○○購得之毒品海洛因一小包（驗餘淨重一‧○六
公克）等情。因而撤銷第一審之科刑判決，改判論上訴人以連續販賣毒品罪，判處無
期徒刑，褫奪公權終身，販賣毒品所得十二萬二千元諭知沒收，雖非無見。惟查：(一)
本件原判決認定：林義宗於八十六年五月二十日中午一時許，為警查獲後供出其所施
用毒品海洛因係向甲○○所購得，並由林義宗於同日下午四時餘，打電話給甲○○，
佯稱要向其再購買五千元之毒品海洛因（此時警方在旁監視），並約在台南縣新營市
○○路台南縣立文化中心見面，警方乃於同日下午四時三十分許，在台南縣新營市○
○路台南縣立文化中心前查獲甲○○等情，如果無訛。林義宗該次偽稱欲購買毒品，
雖無實際購毒之真意，但上訴人既有販毒之故意，且依約帶毒品前往交付，即已
手實施販毒之行為；然林義宗原無買受毒品之意思，其虛與上訴人購買毒品，意在協
助警察辦案，以求人贓俱獲，故形式上林義宗與上訴人就買賣毒品之意思表示已經一
致，但因警察埋伏在側，伺機逮捕，事實上其二人不能真正完成買賣毒品之行為。因
此，上訴人僅應論以販賣毒品未遂罪。原判決就上訴人此次販賣毒品未遂之犯行，置
而不論，難謂無判決理由不備之違法。(二)按刑法上所謂連續犯，係指一次即可成罪之
行為，而以概括之犯意，數次反覆為之者而言。故其每次行為，應屬可分，須分別予
以認定，然後依刑法第五十六條論以一罪，方屬適法。本件原判決就上訴人甲○○前
四十次之販賣毒品行為部分，僅籠統記載，上訴人基於意圖營利之概括犯意，自八十
五年八、九月間起，連續在台南縣新營市文化中心或球館一帶，先後販賣毒品海洛因
予林義宗共四十次，價格分別為二千元（共二十一次）、三千元（共十五次）、五千
元（共三次）或一萬元（一次）不等，合計販毒所得為十一萬二千元等情。而於上訴
人每次究各於何時，販賣若干數量之毒品予林義宗，並未詳細調查，在事實欄明白記
載，依首開說明，自不足資為適用法令之依據，難謂無適用法則不當之違背法令。本
院前兩次發回意旨，已經指明。本次更審判決雖以林義宗於原審調查中證稱：因購買
太多次，買來後未曾再秤重量，因此無法知悉每次購買毒品之數量等語，因以究竟林
義宗係何時向上訴人購買毒品之數量若干，應已無法再查悉為由，仍僅憑證人林義宗
所為籠統之證詞，認定上訴人有前開四十次之販賣毒品犯行。但查刑事訴訟法第一百
五十四條明揭裁判證據主義之宗旨，該條所謂證據，係指合法之積極證據，就犯罪事
實能為具體之證明者而言。而所稱事實，不僅指犯罪行為而言，即犯罪之時、日、處
所、態樣、結果等，舉凡關乎犯罪構成要素或資以辨別犯罪同一性之事項，均包括在
內。本件證人林義宗就上訴人前四十次販賣毒品之陳述，既不能就其每次犯罪之時間
、販賣之數量及販賣之價格，依序為明確之指證，則能否執該部分含糊之證言資為該
四十次犯罪事實之具體證明，饒堪研求。案關重典，就任何部分之事實認定，均應求
明晰，倘含糊認定，自不足為論罪科刑之依據。又原判決理由說明本件係在警方監視
下，由林義宗打電話給上訴人甲○○，佯稱要購買海洛因，而約甲○○到台南縣立文
化中心見面，始由警方逮捕甲○○（原判決第九頁第三、四行），事實欄亦為相同之
認定（原判決第二頁第十一－十五行），然其引用之證人即當時逮捕甲○○之偵查員
蔡金裕於原審證稱：後來林義宗打呼叫器給綽號茂仔說要買毒品，約在新營文化中心
，甲○○出來才被我們抓到等語（原判決第九頁第五－七行），究竟林義宗係打電話
或打呼叫器給上訴人表示要買毒品，原判決事實之認定及理由之述與所引用之證據
資料，已有不符。又證人蔡金裕所稱打呼叫器之方式，如何能佯稱要購買毒品海洛因
，原審未予究明，遽行論斷，亦嫌未盡調查之能事。上訴意旨，執以指摘，非無理由
，應認原判決仍有撤銷發回之原因。又本件係毒品危害防制條例公布施行前繫屬之案
件，依程序從新之原則，應依修正後之法定程序終結之，附此明。
據上論結，應依刑事訴訟法第三百九十七條、第四百零一條，判決如主文。
中      華      民      國    八十九    年      五      月     十一     日
                              最高法院刑事第四庭
                                  審判長法官  黃  劍  青
                                        法官  劉  敬  一
                                        法官  林  增  福
                                        法官  楊  商  江
                                        法官  邵  燕  玲
      右正本證明與原本無異
                                              書  記  官
中      華      民      國    八十九    年      五      月     十七     日


司法院資訊處製作；財團法人民間司法改革基金會備份。
